ACORDAO-COMPLETO-2397982

ACÓRDÃO 1006/2020 ATA 13/2020 - PLENÁRIO

VISTOS, relatados e discutidos estes autos de processo administrativo que trata de proposta de alteração na Instrução Normativa-TCU 71, de 28 de novembro de 2012, com o fim de otimizar o rito dos procedimentos de tomada de contas especial, de modo a privilegiar os princípios da racionalidade administrativa, da economia processual e da celeridade;
ACORDAM os Ministros do Tribunal de Contas da União, reunidos em sessão de Plenário, ante as razões expostas pelo Relator, em:
9.1. aprovar, nos termos do art. 15, inciso I, alínea “q”, do RITCU, a minuta de instrução normativa em anexo;
9.2. arquivar o presente processo.

Processo administrativo com proposta de alteração na Instrução Normativa-TCU 71/2012, que dispõe sobre a instauração, a organização e o encaminhamento ao Tribunal de Contas da União dos processos de tomada de contas especial (TCE).

Tribunal de Contas da União.

3. Interessados/Responsáveis: não há.

13.1. Ministros presentes: José Mucio Monteiro (Presidente), Walton Alencar Rodrigues, Benjamin Zymler, Augusto Nardes, Aroldo Cedraz, Raimundo Carreiro, Ana Arraes, Bruno Dantas e Vital do Rêgo (Relator).
13.2. Ministros-Substitutos presentes: Augusto Sherman Cavalcanti, Marcos Bemquerer Costa, André Luís de Carvalho e Weder de Oliveira.

VITAL DO RÊGO

Em apreciação, proposta de alteração na Instrução Normativa-TCU 71, de 28 de novembro de 2012, que dispõe sobre a instauração, a organização e o encaminhamento ao Tribunal de Contas da União dos processos de tomada de contas especial (TCE) . A proposta de alteração em estudo busca otimizar o rito dos procedimentos de TCE, de modo a privilegiar os princípios da racionalidade administrativa, da economia processual e da celeridade.
A presente proposta de alteração normativa foi elaborada pelo grupo de trabalho (GT) instituído pela Ordem de Serviço TCU 02, de 8/7/2019, que teve por objetivo identificar e propor ações de desburocratização no âmbito desta Corte de Contas com impacto externo.
A regulamentação que ora se apresenta oferece a possibilidade de pagamento do débito antecipado, sem juros de mora, ainda “na fase interna” do processo de TCE, apenas com a atualização monetária da dívida, com o fim de estimular a solução do processo de forma mais célere, em benefício do gestor público e da sociedade. 
A forma como o procedimento de TCE está organizado hoje acaba por incentivar no responsável o comportamento de que é preferível deixar que o processo chegue ao TCU pois, ao pagar o débito na fase interna, não se pode transigir dos juros. Tal modelo acarreta a elevação do tempo e os custos administrativos para solução definitiva da TCE.
Após conclusos os trabalhos pelo GT, a SecexTCE, unidade do TCU especializada no processamento e análise de processos de TCE, apresentou relevantes considerações para detalhar o procedimento então proposto.   
Com o fim de prosseguir com a análise da alteração normativa em estudo, fui designado relator deste processo, na sessão de 27/11/2019, mediante sugestão do Presidente, Ministro José Múcio, e posterior aprovação deste Plenário. Ato contínuo, na sessão plenária de 10/12/2019, nos termos do art. 75, § 1º, do RITCU, comuniquei a este colegiado a abertura de prazo até 7/2/2020 para apresentação de emendas ou sugestões. 
Dentro do referido prazo, o Ministro-Substituto Weder de Oliveira encaminhou sugestões (peça 5)  ao projeto de normativo em análise.
É o relatório.

não há.

Não atuou.

DESBUROCRATIZAÇÃO. INOVAÇÕES. INSTRUÇÃO NORMATIVA. RACIONALIZAÇÃO DE PROCEDIMENTOS DE TOMADA DE CONTAS ESPECIAL. POSSIBILIDADE DE RECOLHIMENTO DO DÉBITO NA FASE INTERNA. CELERIDADE. APROVAÇÃO. DETERMINAÇÃO À SEGECEX.

ADMINISTRATIVO (ADM)

Em apreciação, proposta de alteração na Instrução Normativa-TCU 71, de 28 de novembro de 2012, que dispõe sobre a instauração, a organização e o encaminhamento ao Tribunal de Contas da União dos processos de tomada de contas especial (TCE) . A proposta de alteração em estudo busca otimizar o rito dos procedimentos de TCE, de modo a privilegiar os princípios da racionalidade administrativa, da economia processual e da celeridade.
O processo de tomada de contas especial é um instrumento de controle externo, por intermédio do qual o TCU exerce sua missão constitucional de julgamento de contas, reparação de dano ao erário e aplicação de penalidades aos entes públicos; gestores públicos; e particulares responsáveis por atos danosos ao erário federal.
A presente proposta de alteração normativa foi elaborada pelo grupo de trabalho (GT) instituído pela Ordem de Serviço TCU 02, de 8/7/2019, que teve por objetivo identificar e propor ações de desburocratização no âmbito desta Corte de Contas com impacto externo.
A regulamentação que ora se apresenta oferece a possibilidade de pagamento do débito antecipado, sem juros de mora, ainda “na fase interna” do processo de TCE, apenas com a atualização monetária da dívida, com o fim de estimular a solução do processo de forma mais célere, em benefício do gestor público e da sociedade. A aludida proposta surgiu da experiência de secretários de controle externo desta Casa que, ao longo do tempo, receberam inúmeros relatos de gestores públicos que demonstraram o desejo de sanar de imediato o débito, de modo a evitar que o processo tramite por anos nas instâncias competentes até o seu deslinde.
Saliento que, após conclusos os trabalhos pelo GT, a SecexTCE, unidade do TCU especializada no processamento e análise de processos de TCE, apresentou relevantes considerações para detalhar o procedimento então proposto.   
Com o fim de prosseguir com a análise da alteração normativa em estudo, fui designado relator deste processo, na sessão de 27/11/2019, mediante sugestão do Presidente, Ministro José Múcio, e posterior aprovação deste Plenário. Ato contínuo, na sessão plenária de 10/12/2019, nos termos do art. 75, § 1º, do RITCU, comuniquei a este colegiado a abertura de prazo até 7/2/2020 para apresentação de emendas ou sugestões. 
Dentro do referido prazo, o eminente Ministro-Substituto Weder de Oliveira encaminhou suas sugestões (peça 5)  ao projeto de normativo em análise, que tratarei em tópico próprio.
II
Inicialmente, manifesto minha concordância com a essência da análise apresentada pelo grupo de trabalho, complementada pelas sugestões da SecexTCE.
A forma como o procedimento de TCE está organizado hoje acaba por incentivar no responsável o comportamento de que é preferível deixar que o processo chegue ao TCU pois, ao pagar o débito na fase interna, não se pode transigir dos juros. Tal modelo acarreta a elevação do tempo e os custos administrativos para solução definitiva da TCE.
A Lei 10.522/2002, que dispõe sobre o Cadastro Informativo dos Créditos não Quitados de Órgãos e Entidades Federais (Cadin) , estabelece, em seu art. 26-A, com redação dada pela Lei 12.810/2013, que os débitos apurados na fase interna dos processos de tomada de contas especial (TCE) devem sofrer, entre outros, atualização monetária e incidência de juros. A não incidência de juros ocorre apenas quando não houver execução física do convênio, hipótese em que deverão incidir os rendimentos da aplicação financeira, cujos juros estão ali embutidos.
Por outro lado, a Lei 8.443/1992, que dispõe sobre a Lei Orgânica do Tribunal de Contas da União, assegura ao responsável, no âmbito dos processos de contas, a possibilidade de liquidação tempestiva do débito atualizado monetariamente, sem a incidência de juros, sanando o processo, desde que reconhecida sua boa-fé e que não tenha sido observada outra irregularidade nas referidas contas.
Cotejando os procedimentos, verifica-se, em suma, que o pagamento de débitos por responsáveis em qualquer momento na fase interna se mostra mais oneroso para ele do que o pagamento tempestivo realizado no âmbito TCU, pois, na fase interna, além da correção monetária ocorre a incidência de juros, que podem ser dispensados no âmbito do TCU por expressa disposição da Lei Orgânica.
O pagamento antecipado do débito, sem a incidência dos juros de mora  (“na fase interna”) , pressupõe a existência de um processo de TCE já instaurado, uma vez que compete exclusivamente ao Tribunal reconhecer a existência ou não da boa-fé na conduta do responsável, de tal maneira que essa avaliação somente poderia chegar ao conhecimento do TCU, pela via da TCE.
Veja-se que o art. 12, § 2º, da Lei 8.443/92 apregoa que “ (...) liquidação tempestiva do débito atualizado monetariamente sanará o processo, se não houver sido observada outra irregularidade nas contas”. Vale dizer, portanto, que seu campo de aplicação pressupõe a existência de “processo” e de “contas”, ou seja, referências explícitas ao processo de contas, sejam contas ordinárias ou especiais. Ademais, não há nenhum tipo de previsão na Lei 8.443/92 que possibilite juridicamente ao TCU avaliar a boa-fé do responsável que não seja no âmbito de um processo de controle externo de contas ou de fiscalização.
Ainda que não exista débito em apuração, considerando que o Tribunal deverá avaliar e emitir juízo de valor sobre a boa-fé do responsável (art. 12, § 2º, da Lei 8.443/92) , não faria sentido o arquivamento do feito por ausência de pressuposto de constituição da TCE (existência de débito) , haja vista que tal análise revela o efetivo exercício de parcela da “jurisdição de contas”. 
Na espécie, a conclusão de que o responsável agiu de boa-fé, desde que ocorra o recolhimento do valor integral do débito, deve conduzir ao julgamento pela regularidade ou regularidades com ressalva das contas, neste último caso, se for apurada alguma impropriedade que requeira medida corretiva do TCU para evitar ocorrências futuras semelhantes (arts. 17 e 18 da Lei 8.443/92) .
 Além do mais, não resta dúvida de que a ocorrência de débito se apresenta como principal fundamento de instauração de um processo de TCE (art. 8º da Lei 8.443/92) , porém, esse típico processo de controle externo não se esgota na persecução da reparação do dano ao erário, uma vez que a avaliação da gestão, exteriorizada no ato de julgamento de contas, também sobressai como dimensão importante da jurisdição do TCU.
Diante disso, as informações constantes da TCE que permitam a avaliação da aplicação das disposições do art. 12, § 2º, da Lei 8.443/1992, bem como o processo de TCE em si, deverão ser enviados ao TCU, sem que isso configure qualquer afronta ao disposto na Lei 10.522/2002, porquanto eventual pagamento sem a incidência de juros se fundará na Lei Orgânica do TCU.
Em outros termos, no caso do recolhimento integral antecipado do débito, o tomador de contas instruirá os autos com as informações necessárias à verificação da boa-fé, da ocorrência de outras irregularidades nas contas, bem como o comprovante do recolhimento do débito apurado, e encaminhará imediatamente a tomada de contas especial para análise do TCU.
Cabe ressaltar que, se a intenção pelo recolhimento antecipado do débito for demonstrada enquanto o processo estiver no âmbito do órgão de controle interno (CGU) , este restituirá os autos ao órgão de origem para a efetivação do recolhimento do débito e demais providências acima apontadas.
Por sua vez, se a intenção pelo recolhimento antecipado do débito sem juros for demonstrada durante a fase administrativa que precede à instauração da tomada de contas especial, o tomador de contas autuará o processo de tomada de contas especial com as informações necessárias à verificação da boa-fé, da ocorrência de outras irregularidades nas contas, bem como o comprovante do recolhimento do débito apurado, e encaminhará imediatamente a tomada de contas especial para análise do TCU. 
Reconhecida, pelo TCU, a boa-fé do responsável, não havendo divergência quanto ao valor recolhido e desde que não haja outras irregularidades nas contas, o processo de tomada de contas especial restará sanado e as contas serão julgadas regulares ou regulares com ressalva, operando-se em definitivo a quitação dada provisoriamente ao responsável na fase interna. Caso seja constatada divergência quanto ao valor recolhido, o TCU poderá abrir prazo para que o valor seja complementado.
Se for descaracterizada, pelo TCU, a boa-fé do responsável ou identificadas outras irregularidades nas contas, o processo seguirá seu curso nesta Corte de Contas, com a realização de citação e/ou audiência do responsável, com a cobrança do débito relativo aos juros de mora desde a ocorrência do fato gerador da irregularidade.
 No momento em que se busca equilibrar as contas públicas e tornar os ritos administrativos mais racionais, a presente iniciativa de otimizar o oneroso e pouco eficiente procedimento afeto às tomadas de contas especiais é oportuna e se mostra vantajosa na medida em que aumenta as possibilidades da recomposição do dano em favor do erário.
						III
O Ministro-substituto Weder de Oliveira, em manifestação à peça 5, apresentou considerações no sentido de que a implementação da exclusão dos juros no pagamento do débito na origem envolve uma série de alterações normativas e nos processos de trabalho dos órgãos e entidades credoras, do controle interno e do TCU.
Em face disso, ponderou que a presente proposta de alteração normativa não foi submetida à Consultoria Jurídica (Conjur) do TCU, a quem caberia a apresentação de parecer jurídico acerca da adequação da proposta ao ordenamento jurídico, em conformidade com a Resolução TCU 305/2018.
Além disso, argumentou que diversos pontos da proposta não foram devidamente aprofundados. Citou como exemplo: devolução de eventuais pagamentos realizados a maior, constituição de processo de TCE e seu seguimento mesmo com débito quitado. Assim, apontou a necessidade do retorno dos autos à Segecex para aprimoramento dos estudos e apresentação de nova proposta para o tema.
Defendeu que em um primeiro momento o Tribunal poderia possibilitar o pagamento dos débitos em sua origem sem a incidência de juros apenas aos órgãos e entidades públicas, cuja boa-fé é presumida.
Sugeriu, ainda, que a alteração do artigo proposto seja alocada em uma nova seção denominada “Das Medidas Administrativas Saneadoras” a ser incluída no “CAPITULO I - DAS DISPOSIÇÕES PRELIMINARES”. Justifica tal sugestão tendo em vista que a possibilidade de pagamento da dívida ocorre, geralmente, na fase do atendimento das medidas administrativas a cargo do órgão ou entidade credora, em resposta às notificações de cobrança, isto é, no decorrer dos procedimentos preliminares à instauração do processo de TCE propriamente dito.
Outra manifestação apresentada encontra-se na seara do pagamento parcelado da dívida. Nesse ponto, ressaltou que o Tribunal ao apreciar a TCE, com base no art. 26 da Lei 8.443/1992, concede a possibilidade de parcelamento do débito em até 36 vezes, corrigida apenas com a correção monetária. Entende que tal faculdade deveria também ser ofertada no caso de pagamento na fase interna.
Além disso, sugere alterações nos modelos de notificações da DN TCU 155/2012, de forma a contemplar a possibilidade do pagamento da dívida apenas com o acréscimo da correção monetária e, por fim, propõe alterações no sistema e-TCE de modo a comportar a nova sistemática trazida na norma.
De início, louvo as sugestões encaminhadas pelo nobre Ministro-substituto Weder de Oliveira, as quais passo a examinar.
Com relação à oitiva da Conjur-TCU acerca do projeto de normativo em análise, verifico que o exercício de competência da unidade especializada mencionada na Resolução TCU 305/2018 está adstrito à análise prévia de normativos que regem as atividades internas desta Corte de Contas, de caráter nitidamente administrativo, como aliás são as outras atribuições mencionadas no mesmo dispositivo, que trata do exame, além de minuta de ato normativo, de edital, contrato, convênio, acordo, ajuste ou outro instrumento similar, todos de índole interna.
No que se refere à proposta de restrição da exclusão dos juros do débito apenas aos órgãos, entidades públicas e estatais, há que se ressaltar que como o objetivo da alteração normativa é desburocratizar, ou seja, conferir celeridade ao processo de TCE, ao restringir apenas para os entes públicos, a alteração teria pouco efeito prático, haja vista que o número de processos de TCE cujos responsáveis são gestores públicos é muito maior do que o número de processos cujos responsáveis são entes públicos. 
A ideia é justamente atrair os gestores públicos que desejam antecipar o deslinde do processo, solução que também é vantajosa para o erário federal, na medida que aumenta a possibilidade de ressarcimento do dano. 
Nessa linha, entendo que o parcelamento aventado desnaturaria a essência da proposta que visa a conferir maior celeridade ao deslinde do processo. A utilização poderia ser malversada na medida em que houvesse a solicitação pelo parcelamento com o fim exclusivo de obter uma quitação provisória, por exemplo, relegando os pagamentos das parcelas futuras a segundo plano. 
Quanto à sugestão de criação de nova seção na norma para alocar a redação em estudo, referente a “medidas administrativas antecedentes à TCE”, cabe asseverar que a avaliação da boa-fé pelo TCU pressupõe a existência de um processo de TCE já instaurado, uma vez que são esses autos que serão encaminhados ao TCU, via sistema e-TCE, para, entre outros, o exercício da jurisdição de contas. 
Nada impede, todavia, que o responsável aponte a intenção pelo recolhimento antecipado do débito sem juros ainda na fase administrativa que precede à instauração da tomada de contas especial. Nesse caso, o tomador de contas autuará o processo de tomada de contas especial com as informações necessárias à verificação da boa-fé, da ocorrência de outras irregularidades nas contas, bem como o comprovante do recolhimento do débito apurado, e encaminhará imediatamente a tomada de contas especial para análise do TCU. 
Com relação aos demais critérios de aperfeiçoamento do projeto mencionados pelo eminente Ministro-substituto, acolho parte das contribuições apresentadas, pela relevância e pertinência ao projeto de normativo em análise e saliento que diversos pontos trazidos nas suas considerações vão ao encontro das sugestões incorporados à norma a partir de discussões com a Segecex e a Secex-TCE. 
Nessa linha, com relação ao questionamento acerca de eventuais recolhimentos realizados a maior, foi acrescentada previsão, tomando por base o disposto nos arts. 4º e 11, inciso VIII, da Instrução Normativa 2/2009 da Secretaria do Tesouro Nacional e o art. 2º, parágrafo único, da Portaria Conjunta-Segecex/Segedam 1/2014, no sentido de que, transitada em julgado a deliberação do TCU, excluindo ou afastando parcialmente o débito inicialmente apurado, a restituição de valores eventualmente recolhidos a maior ou indevidamente a outros órgãos ou entidades, na fase administrativa da tomada de contas especial, deverá ser requerida pelo responsável junto ao respectivo órgão ou entidade para o qual fora efetuado o recolhimento, apresentado cópia do acórdão do TCU que reconheceu a insubsistência ou a redução do débito. 
Registro, por fim, que os ajustes propostos nos modelos de notificações da DN TCU 155/2012 e alterações no sistema e-TCE também estão no escopo das providências a cargo da Secex-TCE para efetivação da alteração normativa em análise.
IV
O projeto de IN que ora se aprecia também recebeu valiosas contribuições dos eminentes Ministros Walton Alencar Rodrigues e Augusto Sheman Cavalcanti. 
O Ministro Walton Alencar Rodrigues apontou a necessidade de ajuste na redação do art. 7º, inciso I, da IN 71/2012, haja vista a importância de diferenciar o recolhimento do débito com juros (art. 9º) , já previsto na norma, e que culmina no arquivamento dos autos, daquele comando que se inaugura a partir da presente alternação normativa, cuja previsão de recolhimento do débito sem juros (inovação do art. 13) gera a quitação provisória. Também foram acolhidas as sugestões do eminente Ministro para tornar mais claro o texto da norma referente à competência exclusiva do TCU para aferição da boa-fé para fins de quitação do débito sem juros.
A pertinente preocupação do Ministro-substituto Augusto Sherman Cavalcanti diante da possibilidade de o responsável deter a quitação provisória por um relevante período, antes da aferição pelo TCU da boa-fé (principalmente nos casos em que o TCU venha a detectar má-fe ou outras irregularidades) , passou a ser contemplada no § 11, que estabelece que os processos previstos naquele artigo terão tramitação prioritária no TCU em relação às demais tomadas de contas especial.
Assim, a proposta de alteração em estudo inaugura novas regras para possibilitar o pronto ressarcimento do débito ainda em sua origem, evitando morosidade na tramitação do processo nas diversas instâncias instrutivas até seu julgamento, aumentando, desse modo, as possibilidades da recomposição do dano devidamente quantificado em favor do erário.
Com o fim de conferir publicidade ao novo instituto e prestar esclarecimentos necessários ao público externo, faz-se necessário que a Segecex, no tempo adequado, promova ações de divulgação junto aos principais setores da sociedade civil.
Nesse cenário de fortalecimento do controle social, não há dúvidas de que, por meio dos trabalhos iniciados no âmbito do grupo de trabalho para desburocratização interna, esta Corte de Contas dá mais um importante passo no cumprimento de sua missão institucional de aprimorar a Administração Pública em benefício da sociedade por meio do controle externo. 
Tenho a convicção de que as inovações propostas, com os aperfeiçoamentos sugeridos pelos meus eminentes pares Walton Alencar Rodrigues, Augusto Sherman Cavalcanti e Weder de Oliveira, além de contribuições trazidas informalmente por gabinetes dos demais membros deste colegiado, uma vez implementadas, e após estabilizadas, representarão um grande ganho para o gestor público, para o erário e para sociedade em geral.
Com essas considerações, VOTO para que o Tribunal aprove a minuta de Acórdão que ora submeto à consideração deste Colegiado.
Ministro VITAL DO RÊGO 
Relator